【裁判字號】    97,訴,2873
【裁判日期】    980211
【裁判案由】    塗銷所有權移轉登記
【裁判全文】
臺灣臺中地方法院民事判決  97年度訴字第2873號
原      告  第一商業銀行股份有限公司
法定代理人  丁○○
訴訟代理人  甲○○
            戊○○
被      告  丙○○
被      告  乙○○
上列當事人間請求塗銷所有權移轉登記事件，本院於民國98年1
月14日言詞辯論終結，判決如下：
    主      文
被告乙○○與被告丙○○間就坐落台中縣太平市○○段1241地號
、面積82平方公尺之土地，及其上台中縣太平市○○段462建號
即門牌號碼台中縣太平市○○○路61號建物，於民國97年8月1日
所為之信託債權行為，及民國97年9月2日以信託為登記原因所為
之所有權移轉登記物權行為，應予撤銷。
被告丙○○應將第一項所示不動產，於民國97年9月2日以信託為
原因所為之所有權移轉登記，予以塗銷。
訴訟費用新台幣貳萬伍仟柒佰伍拾元由被告負擔。
    事實及理由
一、原告主張：被告乙○○於民國（下同）96年9月28日，出具
    保證書予原告，承諾就訴外人鋼正機械工業有限公司（以下
    簡稱鋼正公司）對原告及將來所負借款債務，於本金新台幣
    （下同）3000萬元為限額度內，負連帶清償之責。嗣鋼正公
    司於96年12月6日，向原告借款二筆計300萬元，約定97年12
    月6日清償，惟鋼正公司就上開借款分文未付，利息僅繳至
    97年8月6日止，即未再繳，原告乃欲對被告乙○○所有如主
    文第一項所示不動產聲請假扣押，詎被告乙○○明知負有連
    帶債務，於將受強制執行之際竟於97年9月2日以信託登記為
    由，將系爭不動產移轉登記予被告丙○○。原告已對被乙○
    ○取得執行名義（本院97年度司促字第32382號支付命令，
    記載：被告乙○○與鋼正公司應連帶給付原告300萬元，及
    自97年8月6日起，至清償日，按年息百分之4.65計算之利息
    ，暨自97年9月日起，至清償日止，逾期在六個月內者，按
    上開利率百分之十計算；逾期在六個以上者，按上開利率百
    分之二十計算之違約金），被告乙○○與被告丙○○間之就
    系爭不動所為前述之信託債權行為、所有權移轉登記之物權
    行為，均屬無償行為，不受法律保護，系爭不動產信託移轉
    登記與被告丙○○所有，致原告無從強制執行，債權無法實
    現，此信託行為顯有害於債權人之原告。被告間之信託登記
    行為有害原告之債權，債權人即原告自得訴請法院撤銷之。
    為此，本於信託法第6條第1項規定，請求撤銷被告間之信託
    行為債權及物權，及代位被告乙○○請求被告丙○○塗銷上
    開信託物所有權移轉登記等語。並聲明:1. 被告乙○○與被
    告丙○○間就坐落台中縣太平市○○段1241地號、面積82平
    方公尺之土地，及其上台中縣太平市○○段462建號即門牌
    號碼台中縣太平市○○○路61號建物，於97年8月1日所為之
    信託債權行為，及97年9月2日以信託為登記原因所為之所有
    權移轉登記物權行為，應予撤銷。2.被告丙○○應將第一項
    所示不動產，於97年9月2日以信託為原因所為之所有權移轉
    登記，予以塗銷。
二、被告則以：被告二人為夫妻，本來計畫要將這些不動產登記
    給子女，被告乙○○積欠原告之款項，本有依約清償，所提
    協議償還聲請書，是原告繕打後，要求被告簽名，這筆借款
    是至97年12月5日到期，惟原告已經同意讓被告48期分期付
    款，若有未履行時，原告才能訴追，房子才剛買，本來就協
    議要買給子女，因為兩造尚在協商，所以97年10月以後之利
    息，就沒有再繳納等語置辯，並聲明：駁回原告之訴。
三、本件經兩造協商簡化爭點，就下列事實不為爭執，並有原告
    所提出之保證書一份、借據一份、97年度裁全字第6638 號
    裁定一份、97年度執全字第3035號查封登記函一份、土地建
    物登記謄本各一份、本院97年度促字第32382支付命令及確
    定證明各一份、97年度執字第92716號執行債權憑證一份可
    資佐證，本院自得採為判決之基礎：
（一）被告乙○○於96年9月28日，出具保證書予原告，承諾就
      訴外人鋼正公司對原告及將來所負借款債務，於本金3000
      萬元為限額度內，負連帶清償之責，嗣鋼正公司於96年12
      月6日，向原告借款二筆計300萬元，約定97年12月6日清
      償，惟鋼正公司就上開借款分文未付，利息僅繳至97年8
      月6日止，即未再繳，原告乃欲對被告乙○○所有如主文
      第一項所示不動產聲請假扣押，詎被告乙○○明知負有連
      帶債務，於將受強制執行之際竟於97年9月2日以信託登記
      為由，將系爭不動產移轉登記予被告丙○○。
（二）原告已對被乙○○取得執行名義（本院97年度司促字第
      32382號支付命令：記載：被告乙○○與鋼正公司應連帶
      給付原告300萬元，及自97年8月6日起，至清償日，按年
      息百分之4.65計算之利息，暨自97年9月日起，至清償日
      止，逾期在六個月內者，按上開利率百分之十計算；逾期
      在六個以上者，按上開利率百分之二十計算之違約金），
      並持上開支付命令聲請對被告乙○○與鋼正公司強制執行
      因無財產而未能執行，並經本院發給97年度執字第92716
      號債權憑證。
四、原告主張被告2人間之上開信託行為損害原告債權之行使等
    語，為被告所否認，並以前揭情詞置辯。是本件所須審究在
    於被告間就系爭不動產所為之信託是否有損害原告之債權？
    茲詳述如下：
（一）按信託財產既須移轉其權利於受託人而獨立存在，已非委
      託人之權利，對委託人之債權人而言，委託人之責任財產
      顯有減少，按諸債務人之財產為全體債權人之總擔保之原
      則，自可能損害於委託人之債權人，故信託法第6條第1項
      規定：「信託行為有害於委託人之債權人權利者，債權人
      得聲請法院撤銷之。」依前開條項規定，只要債務人所為
      之信託行為有害於債權者，債權人即得聲請法院撤銷。
（二）再按所謂債務人所為之行為有害債權人之債權或權利，係
      指減少債務人之一般財產，而致不能滿足債權人，如此債
      務人之資產狀態，即謂無資力，故債務人所為之有害行為
      ，債務人之他財產不足滿足一般債權人時，對於任何債權
      不以經強制執行而終未獲滿足為必要，若有可認縱為強制
      執行而難獲滿足之效果時，即得行使之。且有害於債權之
      事實，須債務人行為與無資力之發生有相當因果關係，債
      權人行使撤銷權時，須債務人在無資力之狀態。
（三）本件被告乙○○於前揭信託行為時，除本件信託財產外，
      雖有投資鋼正公司1筆及自小客車車牌號碼為4R9-9859 乙
      部，惟其財產總額僅有150萬元，此有卷附被告乙○○財
      產歸屬資料清單，在卷可稽，惟鋼正公司積欠原告借款未
      能清償，原告對其為強制執行，因無財產可供執行而發給
      債權憑證，已如前述，足徵被告乙○○前述投資已無價值
      ，是被告乙○○將系爭不動產信託與被告丙○○後，上開
      財產仍不足以清償其連帶保證訴外人鋼正公司積欠原告之
      本件借款債務，足堪認定。據此，被告乙○○將系爭不動
      產移轉與被告丙○○所有，致原告無從強制執行，債權無
      法實現，其信託行為顯有害於債權人即原告，原告本於信
      託法第6條第1項規定請求撤銷被告間就系爭不動產所為信
      託行為之債權行為及因信託行為所為所有權移轉登記之物
      權行為，自屬有據。
（四）末按，無效法律行為之當事人，於行為當時知其無效，或
      可得而知者，應負回復原狀或損害賠償之責任。法律行為
      經撤銷者，視為自始無效。當事人知其得撤銷或可得而知
      者，其法律行為撤銷時，準用前條之規定。民法第113 條
      、第114條分別定有明文。又債務人怠於行使其權利時，
      債權人因保全債權，得以自己之名義，行使其權利。但專
      屬於債務人本身者，不在此限。民法第242條亦定有明文
      。本件被告丙○○與被告乙○○間前述系爭不動產所為信
      託行為之債權行為及因信託行為所為所有權移轉登記之物
      權行為，業經撤銷，被告丙○○就系爭不動產登記為所有
      權人之所有權移轉登記，自應塗銷登記回復登記為被告乙
      ○○所有，惟被告乙○○於本案訴訟中，猶抗辯其得信託
      登記予被告丙○○而不可撤銷，於本件信託行為撤銷後，
      欲被告乙○○行使回復原狀請求權，自不可得，是原告主
      張被告乙○○怠於行使回復原狀請求權，應可認定，原告
      主張其身為債權人自得因保全債權，而以自己之名義，行
      使其權利，是原告代位被告乙○○訴請被告丙○○回復原
      狀，自屬有據。則原告請求被告丙○○並應將系爭不動產
      以信託為登記原因之所有權移轉登記，予以塗銷，亦屬有
      據。
五、綜上所述，原告以被告間就系爭不動產所為之信託行為，有
    害於原告之權利，依信託法第6條第1項之規定，訴請撤銷被
    告間就系爭不動產所為之信託債權行為及物權行為，並代位
    請求被告丙○○將系爭不動產於97年9月2日以信託為登記原
    因之所有權移轉登記予以塗銷，為有理由，應予准許。
六、兩造其餘主張及所提證據與本院上開論斷無涉或無違，不予
    贅述，併此敘明。
七、訴訟費用負擔之依據：民事訴訟法第78條、第85條第1項前
    段。
中    華    民    國    98    年    2    月    11    日
                  民事第四庭    法  官  王金洲
正本係照原本作成。
如對本判決上訴，須於判決送達後20日內向本院提出上訴狀。
中    華    民    國    98    年    2    月    11   日
                                書記官  魏愛玲


司法院資訊處製作；財團法人民間司法改革基金會備份。
